【裁判字號】    98,簡上,482
【裁判日期】    980831
【裁判案由】    詐欺
【裁判全文】
臺灣桃園地方法院刑事判決             98年度簡上字第482號
上  訴  人  丙○○
即  被  告
上列上訴人因詐欺案件，不服本院簡易庭中華民國98年3月17日
98年度壢簡字第414號第一審刑事簡易判決（聲請簡易判決處刑
案號：臺灣桃園地方法院檢察署97年度偵字第26048 號），提起
上訴，本院管轄第二審之合議庭判決如下：
    主  文
上訴駁回。
    事  實
一、丙○○依其社會生活之通常經驗，可預見將金融機構帳戶之
    存摺、提款卡或密碼等帳戶工具交付他人，可能成為不法集
    團詐欺被害人財物時，供匯交、提領款項所用，進而幫助該
    不法集團遂行詐欺取財犯行，仍基於縱使他人利用其所提供
    之金融帳戶工具實施詐欺取財亦不違其本意之幫助詐欺不確
    定故意，於民國97年10月15日後至同年月21日間之某時，在
    臺灣地區某不詳地點，將其所有合作金庫商業銀行大成分行
    帳戶（帳號為0000000000000 號，下稱合作金庫帳戶）之存
    摺、提款卡及密碼，提供予真實姓名年籍均不詳之已成年詐
    欺集團成員，供其所屬詐欺集團存、提款、轉帳及匯款之用
    ，以此方式幫助該等詐欺集團成員向他人詐取財物。嗣該詐
    騙集團成員即利用丙○○所提供之上開存摺等物品為下列詐
    欺犯行：
  (1)97年10月21日晚間8 時30分許，詐騙集團成員撥打電話予甲○○，自稱係拍賣網站買家，詐稱因甲○○先前匯款帳號錯
    誤，以致遭設定為每月固定扣款，經詢問甲○○匯款銀行電
    話後，隨即改由另名自稱郵局值班主任之人與甲○○電話聯
    繫，並指示甲○○操作匯款（此部份未據檢察官起訴）。經
    甲○○質疑何以依其指示操作竟會導致帳戶存款餘額減少時
    ，該名自稱值班主任之人又謊稱因操作系統有問題，要求甲○○另持金融卡於自動櫃員機查詢金額，甲○○不疑有他，
    乃依指示將其帳戶內所有款項新臺幣（下同）2 萬9,349 元
    匯入丙○○前開合作金庫帳戶內。
  (2)97年10月22日晚間7 時許，詐騙集團成員撥打電話予乙○○
    ，佯裝為奇摩網站賣家，向乙○○詐稱並未收受其網路購物
    之匯款金額，致乙○○因而陷於錯誤，依詐騙集團成員指示
    ，於同日晚間7 時29分許，前往位於台中市○○路○ 段144
    號第一銀行自動櫃員機前操作轉帳，進而將自己帳戶內之款
    項29,999元匯入丙○○之前開合作金庫銀行帳戶內。
  (3)97年10月21日下午某時許，詐騙集團成員佯裝為網路購物服
    務人員，撥打電話予戊○○，先向其謊稱因網路購物付款方
    式有誤，翌日（10月22日）下午5 時許，再冒稱係永豐商業
    銀行行員，又以電話向戊○○謊稱要將其所為匯款交易取消
    ，要求戊○○前往鄰近提款機操作，戊○○因而陷於錯誤，
    依詐騙集團成員指示，於該日下午5 時24分許，前往臺中縣
    豐原市○○○路402 號某處提款機，將自己帳戶內之款項22
    ,023 元 轉帳匯入丙○○前開帳戶內。
  (4)97年10月22日晚間7 時許，詐騙集團成員冒充係永豐銀行行
    員撥打電話予戊○○之配偶丁○○，佯裝因戊○○轉帳錯誤
    ，須丁○○提供另一帳戶，以供永豐銀行將戊○○轉帳錯誤
    之金錢匯回，丁○○不疑有他，乃依其指示，於同晚（10月
    22日）7 時28分許，前往鄰近提款機操作，進而將其帳戶內
    之款項19,029元轉帳匯入丙○○前開帳戶內。甲○○、乙○○、戊○○、丁○○先後將款項匯入丙○○前開帳戶內所提
    供之帳戶後，隨即由該詐騙集團以丙○○所提供之提款卡及
    密碼全數領出得逞。
二、案經臺中縣警察局豐原分局報請臺灣桃園地方法院檢察署檢
    察官偵查後聲請以簡易判決處刑。
    理  由
壹、程序方面：
一、按被告以外之人於審判外之言詞或書面陳述，除法律有規定
    者外，不得作為證據，刑事訴訟法第159 條第1 項固有明文
    ；惟被告以外之人於審判外之陳述，雖不符同法第159 條之
    1 至之4 規定，而經當事人於審判程序同意作為證據，法院
    審酌該言詞陳述或書面陳述作成時之情況，認為適當者，亦
    得為證據。又當事人、代理人或辯護人於法院調查證據時，
    知有第159 條第1 項不得為證據之情形，而未於言詞辯論終
    結前聲明異議者，視為有前項之同意，同法第159 條之5 亦
    定有明文。本件公訴人、被告於本院調查、審理時均同意以
    證人甲○○、乙○○、戊○○、丁○○於警詢之陳述作為證
    據，本院審酌上開供述作成時之情況均屬正當，且與本案相
    關之待證事實具有關連性，而被告既未爭執其證據能力，亦
    未聲請傳訊，顯已放棄詰問權之行使，依上說明，應具有證
    據能力。
二、其次，本案認定事實所引用之文書證據，並無證據證明係公
    務員違背法定程式所取得，亦無刑事訴訟法第159 條之4 之
    顯有不可信之情況與不得作為證據之情形，本院斟酌本案卷
    內之證據並非非法取得，亦無證明力明顯過低之情形，且經
    本院於審判期日依法進行證據之調查、辯論，被告於訴訟上
    之程序權即已受保障，故前揭各該證據，亦均得採為證據，
    合先敘明。
貳、實體方面：
一、訊據被告丙○○矢口否認有何幫助詐欺之犯行，辯稱：我於
    97年10月中旬在東大路一段住家附近發現存摺、提款卡遺失
    ，發現後隨即魚當日晚間打電話向銀行掛失云云。
二、經查：
(一)、前述合作金庫大成分行帳戶為被告於97年3 月18日所開立使
    用一情，業據被告迭於警詢、偵訊及本院審理中坦承不諱，
    並有合作金庫商業銀行大成分行97年11月25日合金大成字第
    0970004225號函附新開戶建檔登錄單、交易明細表等件在卷
    （見偵卷第22至27頁），是此部分之事實，應堪認定。
(二)、其次，前揭犯罪事實欄所載被害人甲○○、乙○○、戊○○
    、丁○○等人，因遭詐欺集團施用詐術而受騙，進而將款項
    匯入被告前揭合作金庫帳戶之被害事實，業經證人即被害人
    甲○○、乙○○、戊○○、丁○○於警詢時分別指證明確（
    見偵卷第9 至11頁、13至14頁、16至17頁、19至20頁），並
    有被害人操作自動提款機匯款而取得之交易明細查詢單、交
    易明細表，及合作金庫商業銀行大成分行97年11月25日合金
    大成字第0970004225號函附被告前揭合作金庫帳戶之交易明
    細表1份可參，堪予認定。
(三)、又前揭被害人等匯入被告前揭帳戶之款項後，旋即遭以現金
    方式分7 筆領出之事實，有前揭被告帳戶之客戶歷史交易清
    單可考，而觀乎該交易清單所載明細，該7 筆現金領款，均
    係以跨行提款，金額依序為20,006元、2,006 元、2,0006元
    、2,006 元、9,006 元、20,006元、9,006 元，經核該等金
    額與一般使用自動提款機提領款項者，如跨行提款須收取6
    元之交易常情相符，堪認上開被害人遭詐騙之款項，係遭人
    利用被告之提款卡提領無訛。從而，被告前揭合作金庫帳戶
    之提款卡及密碼，確遭詐欺集團不法管領使用於詐欺取財犯
    行，甚為明確。
(四)、被告雖否認將合作金庫帳戶之提款卡及密碼提供他人使用，
    而以遺失上開物品云云置辯，惟查：
  1.詐欺正犯之所以須利用他人帳戶以遂行犯罪，其目的除係有
    意隱瞞資金流程外，更在避免偵查機關自匯款帳戶來源回溯
    追查以致身份曝光，方以他人帳戶供作存提詐得款項帳戶。
    而為確保所詐得款項不致遭不知情帳戶持有人提領，或不知
    情帳戶持有人逕自掛失而凍結帳戶之使用，甚或知情之帳戶
    持有人以辦理補發存摺、變更印鑑密碼之方式，將帳戶內所
    有款項提領一空，而使其費盡周章所詐得之款項化為烏有，
    詐欺正犯亦絕不可能使用他人所遺失之存摺、提款卡、密碼
    之帳戶，供作詐得款項匯入帳戶，以完全免除遭真正帳戶持
    有人提領或掛失之風險，並十足確保詐欺所得之利益。循此
    以觀，被告辯稱其帳戶之存摺、提款卡係因遺失而遭人不法
    使用云云，即有違常情。
  2.其次，被告於97年12月1 日於警詢時先是供稱：「（何時何
    地遺失？遺失後有趣金融機構辦理掛失？）在97年10月中旬
    （日期我忘了）在東大路一段住家附近發現存摺、提款卡遺
    失。發現後當天晚上我有打電話去銀行掛失」云云（見偵卷
    第5 頁），於98年1 月13日偵訊時改稱：「（目前該帳戶之
    存摺、金融卡於何處？）遺失了，我將存摺、提款卡放在口
    袋要去臺中的郵局領錢時，就發現存摺、提款卡已不在我身
    上」云云（見偵卷第34頁），再於本院準備程序時則改稱：
    「（你是在何時遺失帳戶？）97年10月多，日期我忘了，當
    時我要去郵局領前，我把兩本存摺帶在身上，領錢回來的時
    候我不知道存摺調了，隔天我女朋友問我存摺在哪裡，我一
    摸不見了，我想說可能調了，就趕緊報失」云云（見本院卷
    第22頁），顯見被告就其究係於何時發現帳戶遺失、如何遺
    失一節，前後供述反覆歧異，本院亦難輕信。
  3.再者，觀之合作金庫商業銀行大成分行98年7 月3 日合金大
    成字第0980002414號函覆本院有關被告帳戶之相關掛失紀錄
    （見本院卷第25至27頁），可知被告於遭警約談後之翌日（
    即97年12月2 日），始前往合作金庫大成分行填寫合作金庫
    銀行金融卡申請書，經該行行員於上開申請書上明白註記：
    「補書面申請，已於97.10.23 .10 ：07 電話掛失」等語後
    ，復由被告自行簽名確認。惟參之本件被害人甲○○、乙○○、戊○○、丁○○遭詐騙集團詐騙及匯款之時間，卻均係
    發生在被告以電話掛失之前，而經本院質以：「你的帳戶在
    97年10月21日之後陸陸續續有多筆款項匯入，你是否知情？
    」時，被告亦復坦言：「我不知道」等語（見本院卷第22頁
    ）。果被告確係於97年10月23日當晚始知其帳戶遺失並掛失
    ，何以其所持有具高度屬人性之合作金庫帳戶竟會在尚未遺
    失前即陸續有被害人匯款入內？明顯核與交易常情不符，其
    辯稱帳戶確係遺失一節，尤難採信。
  4.況細繹前揭交易清單所載，可知被害人甲○○、乙○○、戊○○、丁○○先後匯款至被告上開帳戶後，未幾即遭人以跨
    行陸續提領完畢，有如上述。而欲使用晶片卡領取款項者，
    須於金融機構設置之自動櫃員機上依指令操作，並輸入正確
    之密碼，方可順利領得款項，由此可見，如非經帳戶持有人
    同意、授權而告知金融卡密碼，單純持有金融卡之人，欲隨
    機輸入號碼而領取款項之機會，以晶片金融卡有密碼之設計
    ，未經持款人授權之人任意輸入號碼而能與正確之密碼相符
    者，機率實在微乎其微。被告如係單純遺失提款卡，則本案
    不法之徒如何能知悉正確密碼進而憑該卡提領款項，即有可
    疑。況被告先後於98年1 月13日偵訊及本院98年6 月26日準
    備程序時，經當庭詢以該提款卡之密碼，均可不加思索答出
    所設定之10碼密碼，以前揭偵訊及本院準備程序距被告帳戶
    遭不法之徒使用各已超過3 個月及半年之時間，被告卻仍對
    該密碼記憶猶新，益見被告亦未有何因擔心密碼遺忘而抄寫
    在字條上之可能。衡以帳戶所有人為避免密碼及提款卡同遭
    他人取得、利用，均知提款卡應與其密碼分別保存，或者將
    密碼牢記心中，而不在任何物體上標示或載明密碼，以免徒
    增帳戶款項遭人持提款卡併同輕易得知之密碼而盜領存款，
    至堪認定應係被告將密碼告知詐騙集團成員知悉無訛。
  5.本件檢察官起訴書雖記載被告係於97年10月22日前某日，將
    前開合作金庫大成分行帳戶之存摺、提款卡及密碼提供他人
    詐騙使用，而本件被告於本院審理中仍一貫否認有提供帳戶
    之情，致不能明其交付帳戶存摺、提款卡及密碼之正確時間
    及地點。惟查，依卷附被告帳戶之帳戶歷史交易查詢結果所
    示，惟本件被告既於警詢時供稱：「（你罪後合作金庫銀行
    大成分行帳戶使用係於何時？帳戶內剩餘額多少？）97年10
    月15日在住家附近的全家便利商店領出100 元。剩下不到10
    0 元」等語（見偵卷第5 頁），嗣經本院訊以其所有上開帳
    戶在97年10月21日後陸續多筆匯款就係由何人存提時，被告
    亦供稱並不知情（見本院卷第22頁），堪認被告最後一次使
    用上開帳戶之時間應為97年10月15日，且被告應係於97年10
    月15日後至同年月21日前某日，將其所有帳戶存摺之提款卡
    、密碼等物交付予詐騙集團成員使用甚明。起訴書就此所為
    記載，尚有未洽，應予更正。
  6.綜上所述，被告否認提供帳戶予他人，辯稱存摺、提款卡及
    其密碼均係遺失云云，核係臨訟杜撰之詞，難以採信。被告
    將其所有合作金庫大成分行帳戶之存摺、金融卡及密碼提供
    予他人使用一節，應堪認定。
(五)、衡諸目前金融機構接受客戶申請一般存款帳戶之現況，任何
    人均可無額外費用負擔或條件，輕易辦理金融帳戶存摺使用
    ，如無正當理由，實無借用他人存摺使用之理，而金融存摺
    事關個人財產權益之保障，倘有不明之金錢來源，甚且攸關
    個人法律上之責任，其專有性甚高，其專有性甚高，除非本
    人或與本人親密、信賴關係者，難認有何理由可自由流通使
    用該存摺，一般人均有妥為保管及防止他人任意使用之認識
    ，縱特殊情況偶需交付他人使用，亦必深入瞭解用途及合理
    性，始予提供，且該等專有物品如落入不明人士手中，而未
    加以闡明正常用途，極易被利用為與財產有關之犯罪工具，
    此為吾人依一般生活認知所易於體察之常識。而有犯罪意圖
    者，非有正當理由，竟徵求他人提供帳戶，客觀上可預見其
    目的應係供為某筆資金之存入，後再行領出之用，且該筆資
    金之存入及提領過程係有意隱瞞其流程及行為人身分曝光之
    用意，一般人本於一般認知能力均易於瞭解。而一般詐欺集
    團即常以向不特定人收購或租用金融帳戶存摺之方法而從事
    如同本案之詐欺犯罪模式，報章、雜誌、電視亦常有報導。
    查被告入社會工作已有2 、3 年之資歷，國中畢業後即打工
    賺取生活所需（見偵卷第35頁），實非無通常社會生活經驗
    之人，其明知存摺、金融卡等有關個人財產、身分之物品，
    倘淪落於不明人士手中，極易被利用為與財產有關之犯罪工
    具，竟仍將其存摺等物交付予與其身分上不具密切關係之人
    ，顯然對於該帳戶將作為不法使用，予以容任。是雖卷內事
    證並無積極證據證明被告知悉該詐欺正犯將如何犯罪，而無
    法於本件認定被告有與該詐欺集團實施詐欺犯行之共同犯意
    聯絡，惟被告既對金融帳戶交付他人使用，可能遭持以從事
    財產犯罪予以容任，其有幫助他人犯詐欺取財罪之不確定犯
    罪故意甚明。綜上，本件事證明確，被告犯行洵堪認定，應
    依法論科。
、論罪科刑：
一、按刑法上之幫助犯，係對於犯罪與正犯有共同之認識，而以
    幫助之意思，對於正犯資以助力，而未參與實施犯罪之行為
    者而言（最高法院75年度臺上字第1509號、88年度臺上字第
    1270號判決意旨併參）。是若未參與實施犯罪構成要件之行
    為，而係出於幫助之意思提供助力，即屬幫助犯，而非共同
    正犯。查被告基於幫助詐欺取財犯行之不確定故意，提供其
    所有之合作金庫帳戶存摺、提款卡及密碼予真實姓名年籍不
    詳之成年人，該人並利用被告之幫助，意圖為自己不法之所
    有，基於詐欺之犯意，施用詐術使被害人甲○○、乙○○、
    戊○○、丁○○陷於錯誤，因而轉帳匯款至被告所提供之上
    述銀行帳戶內，因被告所為係參與詐欺罪構成要件以外之行
    為，且在無證據證明被告係以正犯而非以幫助犯之犯意參與
    犯罪之情形下，應認其所為係幫助犯而非正犯行為。是核被
    告所為，係犯刑法第30條第1 項前段、第339 條第1 項幫助
    詐欺取財罪。又被告係以一提供帳戶之幫助行為，分別幫助
    詐欺集團成員詐得被害人甲○○、乙○○、戊○○、丁○○
    等4 人之財物，係一行為而觸犯4 個幫助詐欺取財罪，為想
    像競合犯，應從一重之幫助詐欺取財罪處斷。又被告既係幫
    助他人犯罪，犯罪情節及其惡性尚難逕與實施詐騙之正犯為
    等同評價，爰依刑法第30條第2 項之規定減輕其刑。
二、原審經詳細調查及審理後，認定被告應成立幫助犯詐欺取財
    罪，引用刑法第30條第1 項前段、第2 項、第339 條第1 項
    、第41條第1 項前段，刑法施行法第1 條之1 第1 項、第2
    項前段為依據，量處被告有期徒刑3 月，如易科罰金，以新
    臺幣1,000 元折算1 日，經核其認事用法並無違誤，量刑亦
    屬允洽。被告上訴猶執陳詞否認犯罪，並無理由，應予駁回
    。
據上論斷，應依刑事訴訟法第455 條之1 第1 項、第3 項、第36
8 條，判決如主文。
本案經檢察官吳佳美到庭執行職務。
中    華    民    國    98    年    8     月    31    日
                  刑事第八庭    審判長法  官  林惠霞
                                      法  官  張明儀
                                      法  官  呂綺珍
以上正本證明與原本無異。
不得上訴。
                                      書記官  范升福
中    華    民    國    98    年    9     月    1     日


司法院資訊處製作；財團法人民間司法改革基金會備份。
